【裁判字號】    97,簡上,21
【裁判日期】    980319
【裁判案由】    清償債務
【裁判全文】
臺灣雲林地方法院民事判決              97年度簡上字第21號
上  訴  人  戊○○
訴訟代理人  丙○○
上  訴  人  乙○○
被上訴人    國泰世華商業銀行股份有限公司
法定代理人  甲○○
訴訟代理人  丁○○
上列當事人間請求清償債務事件，上訴人對於中華民國97年3 月
20日本院斗六簡易庭96年度六簡字第255 號第一審判決提起上訴
，本院於民國98年3月5日言詞辯論終結判決如下：
    主  文
原判決關於命上訴人應連帶給付超過新台幣貳拾萬壹仟陸佰零玖
元，及其中新台幣壹拾捌萬伍仟肆佰陸拾伍元部分，自民國九十
一年十一月十六日起至清償日止，按週年利率百分之十點六五計
算之利息，暨自民國八十八年三月二十五日起至清償日止，按上
開利率百分之十計算之違約金部分，及該部分依職權宣告假執行
之裁判均廢棄。
上開廢棄部分，被上訴人在第一審簡易之訴駁回。
其餘上訴駁回。
第二審訴訟費用由上訴人連帶負擔。
    事實及理由
一、上訴人乙○○經合法通知，無正當理由，未於言詞辯論期日
    到場，核無民事訴訟法第386 條所列各款之情形，爰依被上
    訴人聲請，由其一造辯論而為判決。
二、被上訴人起訴主張：上訴人戊○○邀集上訴人乙○○為連帶
    保證人於民國83年6月8 日向原告借款新台幣（下同）150萬
    元，約定利息自83年6 月29日起，按週年利率10.65%計息，
    借款期限為15年。遲延清償時，除仍按上開利率計息外，逾
    7 日起，另按上開利率一成，計付違約金；又依借據其他約
    定事項第2 項第1 款規定，上訴人即喪失期限利益，其全部
    債務均視為到期（下稱系爭借款）。惟上訴人除繳納至87年
    5 月28日止之利息外，即未再還款。被上訴人遂持本院85年
    度拍字第771 號拍賣抵押物裁定暨確定證明書，具狀聲請強
    制執行拍賣抵押物，經本院以87年度執字第5090號受理執行
    ，嗣後拍定仍不足受償201,609 元，上訴人應就上開金額、
    利息、違約金、本件訴訟費用及被上訴人訴追本案支出費用
    14,016元，負連帶給付之責等語。被上訴人於本院除引用原
    審之陳述及舉證外，並補稱：上訴人戊○○雖辯稱並未於系
    爭借據、購屋申請書、同意書上簽名，惟核對其於台灣中小
    企業銀行斗六分行之開戶印鑑卡、83年6 月29日取款條上簽
    名及印章均相同，足見上訴人戊○○確有與被上訴人訂定系
    爭借款契約，其所辯要與事實有違，顯不足採信。上訴人乙
    ○○另再辯稱系爭借款設定擔保之抵押物已於84年9 月30日
    連同系爭借款售與訴外人黃傑義，且為被上訴人所明知，被
    上訴人自不得再向其等求償等語，然被上訴人並未受通知，
    且依債之相對性原則，此項約定自不得拘束被上訴人，是被
    上訴人自得依抵押權追及效力之規定向上訴人求償系爭借款
    餘額等語。
三、上訴人戊○○則以：伊並未於系爭借據、購屋貸款申請書、
    同意書、授權書上簽名，被上訴人既主張彼等訂定系爭借款
    契約自應負舉證責任，然其迄今仍無法舉證以實其說，是伊
    自不負清償系爭借款之責。縱認應負清償之責，惟被上訴人
    請求利息、違約金，於超過5 年部分，上訴人依法自得拒絕
    給付等語置辯。
四、上訴人乙○○則以：其等確有訂定系爭借款契約，惟該設定
    貸款之標的物已於84年9 月30日連同系爭借款售與訴外人黃
    傑義乙節，為被上訴人所明知，僅因伊不懂要求訴外人黃傑
    義另簽借據以換回原先簽立之借據，致生本件爭議。頃刻伊
    已查出訴外人黃傑義之住所及經濟狀況，原審應通知訴外人
    黃傑義到庭協議本件爭議，卻未為之，即率予判決伊需為給
    付不該由伊擔負之債務，實非合理合法之判決等語，資為抗
    辯。
五、本件原審對於被上訴人之請求，判決上訴人應連帶給付被上
    訴人201,609 元，及自88年3 月25日起至清償日止，按週年
    利率10.65%計算之利息，暨自同日起至清償日止，按上開利
    率10% 計算之違約金。被上訴人其餘之訴駁回，並依職權宣
    告假執行（按被上訴人就其敗訴部份並未上訴，該部分業已
    確定）。上訴人對其敗訴部分提起上訴，並聲明：(一)原判決
    不利上訴人部分廢棄。(二)上開廢棄部分，被上訴人在第一審
    之訴駁回。被上訴人則聲明：上訴駁回。
六、兩造不爭執之事實：
  (一)被上訴人提出借款金額為150 萬元、借款期間自83年6 月29
    日起迄98年6 月29日止（15年），其上蓋有上訴人戊○○印
    文，及由上訴人乙○○親自簽名蓋章之系爭借據乙紙。
  (二)系爭借款150 萬元於83年6 月29日由被上訴人匯入台灣區中
    小企業銀行斗六分行活儲存款第00000000000 號戶名為戊○
    ○之帳戶內。
  (三)上開借款所提供擔保之不動產於84年9 月30日已移轉登記與
    訴外人黃傑義，嗣於87年間，經被上訴人聲請執行拍賣抵押
    物，該抵押物後以1,307,000 元拍定。本院民事執行處並據
    此製成88年4 月1 日87年度執字第5090號強制執行金額計算
    書分配表。
七、本件兩造所爭執之處，應在於：上訴人戊○○是否擔任系爭
    借款之借款人？系爭借款之不動產已售與訴外人黃傑義，系
    爭債務是否亦應隨同移轉？系爭借款關於遲延利息、違約金
    部分之請求是否已罹於時效？茲分述如下：
  (一)按依法律之規定，有使用文字之必要者，得不由本人自寫，
    但必須親自簽名。如有用印章代簽名者，其蓋章與簽名生同
    等之效力；私文書經本人或其代理人簽名、蓋章或按指印或
    有法院或公證人之認證者，推定為真正，民法第3 條第1 、
    2 項、民事訴訟法第358 第1 項分別定有明文。又按當事人
    主張有利於己之事實者，就其事實有舉證之責任，民事訴訟
    法第277 條前段定有明文。再按原告對於自己主張之事實已
    盡證明之責後，被告對其主張，如抗辯其不實並提出反對之
    主張者，則被告對其反對之主張，亦應負證明之責，此為舉
    證責任分擔之原則，最高法院18年度上字第2855號判例可資
    參照。
  (二)被上訴人主張上訴人戊○○擔任系爭借款之借款人等語，惟
    為上訴人戊○○所否認，則揆之上開判例意旨可知，被上訴
    人自應就上開有利於己之事實先負舉證責任。經查：
  1.被上訴人主張上訴人戊○○擔任系爭借款之借款人等語，業
    據其提出借據、購屋貸款申請書、同意書、授權書為證，並
    經證人汪本篤於原審到庭具結稱：「伊係系爭貸款承辦人員
    ，本件借款因已逾20幾年，伊不太記得是否見過上訴人，也
    不記得辦理貸款時上訴人戊○○是否本人到場，然辦理貸款
    程序需見到借款人本人，並經過簽名，行員會核對身分證及
    確認簽名，不會接受他人持借款人之證件，因需確認身分證
    是否真實。且連帶保證人需併同到場，辦理程序同借款人一
    樣，亦需核對是否為本人及身分證。」等語，並核與上訴人
    乙○○於原審及本院審理時迭稱：「上訴人戊○○知悉系爭
    借款之情，不可能不知悉，因事隔已久，可能上訴人戊○○
    忘了。」「上訴人戊○○應該有一起去借款，但時間已過了
    那麼久，伊已記不清楚了。」「系爭借據上戊○○簽名確係
    其本人所簽，且台灣中小企銀斗六分行亦係其本人辦理開戶
    ，伊不可能幫其辦理。」「上訴人戊○○確實有在系爭借據
    上簽名、蓋章，只是在賣給第三人時未隨同將抵押權移轉才
    發生本事件。」等語相符，何況原審亦依被上訴人聲請調取
    上開兩造不爭執第(二)項事實之印鑑卡、交易明細及存摺存款
    取款憑條，以確認是否與被上訴人所提上開書證內上訴人戊
    ○○簽名相同，經原審目測比對而認上開資料內簽名、被上
    訴人所提上開書證內之簽名，及上訴人戊○○當庭承原審命
    書寫附卷之簽名筆跡均相符。雖上訴人戊○○一再否認該帳
    戶非其申請設立等語，惟其所辯要與我國金融機構辦理開立
    帳戶需本人親自為之慣例不符，其空言否認，自不足採信。
    是自堪認被上訴人主張上訴人戊○○於83年6 月8 日至雲林
    縣斗六市○○路36─3 號處所辦理同日借據手續，並於該紙
    文件上簽名及蓋章乙節，業已提出相當之證明。
  2.上訴人戊○○雖一再辯稱其並未辦理借貸系爭借款，更未在
    借據、購屋貸款申請書、同意書、授權書上簽名等語，並持
    法務部調查局97年12月29日調科貳字第09700530080 號鑑定
    書為有利於己之反證。然依上開鑑定書所載：「、鑑定結
    果：本案依現有資料仍難鑑定筆跡之異同（詳如鑑定分析表
    ），說明如下：一、甲１（按為系爭借據上戊○○簽名筆跡
    ）、甲２（按為購屋貸款申請書上戊○○簽名筆跡）類均與
    乙類（按為本院調取戊○○親書筆跡資料乙批）筆跡形貌近
    似；惟因甲１、甲２類筆跡書寫潦草、運筆多變，且乙類筆
    跡與甲１、甲２類筆跡之書寫時間（年份）相距較久，其上
    筆跡又變化不一，無法認定其慣性特徵，故難確認其異同。
    二、有關甲１、甲２類筆跡與丙類筆跡（按為被上訴人乙○
    ○庭寫筆跡，及在監委託證明書上戊○○簽名筆跡），由於
    丙類相關筆跡僅庭寫筆跡，並無平日筆跡可供參對，無法據
    以歸納其真正書寫特性，故歉難鑑定。」等文，可知法務部
    調查局係因系爭借據、購屋貸款申請書上戊○○簽名筆跡書
    寫潦草、運筆多變，且與本院調取戊○○親書筆跡資料乙批
    之書寫時間（年份）相距較久，無法認定其慣性特徵，而難
    以確認其異同，並非鑑定系爭借據、購屋貸款申請書上戊○
    ○簽名與本院調取戊○○親書筆跡資料乙批不符，是上訴人
    戊○○自難持此鑑定書為有利於己之證明。上訴人戊○○雖
    一再否認有於上開時日辦理借貸系爭借款之情，惟與證人汪
    本篤及上訴人乙○○上開證（陳）述之情節相互扞格，更與
    原審上開勘驗書證認各該書證戊○○之簽名筆跡均相符乙節
    相悖，上訴人戊○○空言抗辯，自無足取。此外，上訴人戊
    ○○迄今仍未舉反證證明其並未擔任系爭借款之借款人之情
    ，參之首揭說明，尚難認上訴人戊○○業已盡舉反證之責，
    上訴人戊○○空言否認，顯無足採。
  3.綜上，被上訴人主張上訴人戊○○邀集上訴人乙○○於83年
    6 月8 日至雲林縣斗六市○○路36─3 號之處所與被上訴人
    之員工汪本篤訂定同日借據乙節，業已提出相當之證明，上
    訴人戊○○就其上開反對之主張，迄仍未負證明之責，已如
    上述，自堪認被上訴人上開主張為真實，而上訴人戊○○既
    於該借據之借款人欄處上簽名及蓋章，則依首開說明，上開
    83年6 月8 日借據之真正即可推定，是被上訴人與上訴人戊
    ○○間之系爭借款消費借貸契約即已成立、生效，亦堪認被
    上訴人此部分之主張為真實。
  (三)上訴人乙○○再辯稱系爭借款擔保之抵押物已出賣與訴外人
    黃傑義，自應由訴外人黃傑義承擔系爭借款清償責任等語，
    固據提出土地、建物登記第二類謄本為證，然觀之該謄本所
    載內容，乃上訴人戊○○於83年11月9 日出賣坐落雲林縣斗
    南鎮○○段882 ─69地號土地，暨其上同地段146 號建物與
    訴外人張財旺之際，其上設定之抵押權債務人亦隨同移轉與
    訴外人張財旺，核與系爭借款擔保之抵押權債務人並未隨同
    移轉與訴外人黃傑義之情不同，上訴人乙○○自難比附援引
    主張系爭借款應由訴外人黃傑義承擔之節為有理由。上訴人
    既與被上訴人訂定系爭借款借貸、連帶保證契約，自應依各
    該契約負清償責任，縱上訴人出賣不動產與訴外人黃傑義時
    ，有約定由訴外人黃傑義繳付貸款及利息等條款，然本於債
    權之相對性原則，該約定僅生拘束上訴人與訴外人黃傑義，
    對被上訴人並不生拘束力，故上訴人仍應負連帶清償責任，
    上訴人乙○○上開所辯，自不足採。
  (四)被上訴人與上訴人戊○○間之系爭借款消費借貸契約既已成
    立、生效，已如上述，且上訴人乙○○並不否認有擔任系爭
    借款之連帶保證人之情，則被上訴人依消費借貸、連帶保證
    之法律關係，請求上訴人應連帶清償系爭借款之餘額，自屬
    有據，應予准許。
  (五)復按清償人所提出之給付，應先抵充費用，次充利息，次充
    原本，固為民法第三百二十三條前段所明定。至於違約金之
    性質則與利息不同，民法既無違約金儘先抵充之規定，其抵
    充之順序，應在原本之後，最高法院80年度台上字第390 號
    判決要旨可資參照。有關系爭借款上訴人戊○○尚有133 萬
    元未清償予被上訴人，而被上訴人於本院民事執行處僅取得
    分配款1,279,542 元，尚有不足分配額201,609 元之情，有
    本院民事執行處88年4 月1 日87年度執字第5090號強制執行
    金額計算書分配表附卷可按，觀之被上訴人於上揭執行程序
    向本院聲請分配項目為債權原本133 萬元、利息116,421 元
    及違約金16,144元，則據民法第323 條前段規定可知，被上
    訴人所獲分配1,279,542 元即應先抵充費用、利息、債權原
    本，是被上訴人依消費借貸、連帶保證之法律關係向上訴人
    請求連帶給付201,609 元（ (計算式：1,279,542 〈已受償
    金額〉－18,586〈費用〉－116,421 〈利息〉－1,330,000
    〈債權原本〉＝－185,465)，是被上訴人尚有185,465 元之
    債權原本與16,144元之違約金未清償，共計201,609 元 (計
    算式：185,465 ＋16,144＝201,609 元未清償)） ，及其中
    185,465 元部分自88年3 月25日起至清償日止，按週年利率
    10.65%計算之約定利息，並自同日起至清償日止，按上開利
    率10 %加計之約定違約金，為有理由，應予准許，逾此部分
    之請求，為無理由，應予駁回。
  (六)惟上訴人末再就系爭借款利息、違約金債權主張時效抗辯等
    語。茲就上訴人此部分之主張是否有理，分述如下：
  1.按利息、紅利、租金、贍養費、退職金及其他一年或不及一
    年之定期給付債權，其各期給付請求權，因五年間不行使而
    消滅，民法第126 條定有明文。次按已發生之利息及違約金
    債權，皆為獨立之債權，非民法第二百九十五條第一項所謂
    之從屬債權（最高法院71年度台上字第4215號裁判要旨參照
    ）。末按消滅時效因起訴而中斷。時效中斷者，自中斷之事
    由終止時，重行起算。民法第129 條第1 項第3 款、第 137
    條第1 項分別定有明文。經查，被上訴人於85年11月30日取
    得對訴外人黃傑義之確定拍賣抵押物裁定（本院85年度拍字
    第771 號）後，於87年9 月21日聲請對訴外人黃傑義強制執
    行，經受償1,279,542 元後，尚餘201,609 元，及其中185,
    465 元部分自88年3 月25日起至清償日止，按週年利率10.6
    5%計算之約定利息，並自同日起至清償日止，按上開利率10
    % 加計之約定違約金未受清償。本院執行處記載受償情形後
    ，即將上開確定拍賣抵押物裁定發還與被上訴人。直至96年
    11月15日被上訴人始依消費借貸、連帶保證之法律關係，起
    訴請求上訴人應連帶清償系爭借款之餘額等情，業經本院依
    職權調閱本院87年度執字第5090號卷查明無誤，並有收文章
    附卷可考，揆諸前開說明，被上訴人於96年11月15日提起本
    訴時即生時效中斷之效力，則聲請前5 年（即至91年11月16
    日止）所生利息債權請求權自未罹於消滅時效。是上訴人主
    張自88年3 月25日起至91年11月15日止之利息債權已罹於時
    效，為有理由，逾此部分，於法無據，要無足取。
  2.又按違約金之約定，為賠償給付遲延所生之損害，於債務人
    給付遲延時，債權人始得請求，既非定期給付之債務，其時
    效為十五年而非五年，原審認違約金，係按一定利率及遲延
    日數計算，應適用五年之時效，所持法律見解殊有未洽，此
    有最高法院96年度台簡上字第25號裁判要旨可資參照。上訴
    人再主張違約金係變相利息，應適用民法第126 條之規定等
    語，依前開說明，上訴人此部分主張，自屬無據。被上訴人
    於85年11月30日取得對訴外人黃傑義之確定拍賣抵押物裁定
    （本院85年度拍字第771 號）後，於87年9 月21日聲請強制
    執行。直至96年11月15日被上訴人始提起本訴等節，業如前
    述，則自87年9 月21日起或96年11月15日起迄今，皆顯未逾
    15年，故系爭違約金債權並未罹於時效。上訴人此部分主張
    ，並非正當。
八、綜上所述，被上訴人本於消費借貸、連帶保證之法律關係，
    請求上訴人連帶給付201,609 元，及其中185,465 元部分自
    91年11月16日起至清償日止，按週年利率10.65%計算之約定
    利息，並自88年3 月25日起至清償日止，按上開利率10% 加
    計之約定違約金，為有理由，應予准許，其餘之請求，則無
    理由，應予駁回。原審就超過上開應准許部分，為上訴人敗
    訴之判決，並依職權宣告假執行，自有未洽。上訴意旨就此
    部分指摘原判決不當，求予廢棄改判，為有理由。至於上開
    應准許部分，原審判命上訴人連帶給付，並依職權宣告假執
    行，核無違誤，上訴意旨就此部分仍執陳詞，指摘原判決不
    當，求予廢棄，為無理由，應駁回其上訴。
九、本件事證已明確，兩造其餘攻擊防禦方法及舉證，核與判決
    結果無影響，爰不一一論述。
十、據上論結，本件上訴為一部有理由，一部無理由，依民事訴
    訟法第436 條之1 第3 項、第450 條、第449 條第1 項、第
    79 條、第85條第2項，判決如主文。
中    華    民    國    98    年    3     月    19    日
              民事第二庭  審判長法  官  黃一馨
                                法  官  李秋瑩
                                法  官  陳秋如
以上正本係照原本作成。
本判決不得上訴。
中    華    民    國    98    年    3     月    19    日
                                書記官  楊麗雪


司法院資訊處製作；財團法人民間司法改革基金會備份。
